【裁判字號】    91,易,3192
【裁判日期】    920109
【裁判案由】    侵占
【裁判全文】
臺灣板橋地方法院刑事判決                        九十一年度易字第三一九二號
    公  訴  人  臺灣板橋地方法院檢察署檢察官
    被      告  丙○○  男  三.
右列被告因侵占案件，經檢察官提起公訴（九十一年度偵字第一七００九號），本院
判決如左：
    主  文
丙○○無罪。
    理  由
一、公訴意旨略謂：被告丙○○係台北縣中和市○○路二八三號「新勝美商行」之業
    務主任，負責該商行對外招攬業務、送貨及收取貨款之工作。詎其竟意圖為自己
    不法之所有，並基於概括之犯意，自民國九十年五月間起至同年八月底止，連續
    將其業務上所持有，向「一六八超商」等客戶所收取之貨款，拒不繳回新勝美商
    行，而將之攜返家中予以侵占入己，合計新台幣（下同）十萬七千一百三十二元
    （起訴書附表所列金額僅八萬九千一百八十元，起訴書誤載為八萬九千二百五十
    二元）。嗣被告突於九十年八月底離職，並避不見面，經新勝美商行經理乙○○
    清理帳冊，始發現上情。案經被害人新勝美商行負責人甲○○○訴請台灣板橋地
    方法院檢察署檢察官偵查起訴，因認被告涉有刑法第三百三十六條第二項之業務
    侵占罪嫌。
二、公訴人認被告涉有右揭犯行，無非以告訴代理人乙○○之指訴，及有銷貨單二十
    四紙，為其主要論據。
三、按犯罪事實應依證據認定之，無證據不得推定其犯罪事實；又不能證明被告犯罪
    者，應諭知無罪之判決，刑事訴訟法第一百五十四條、第三百零一條第一項，分
    別定有明文。次按，刑法第三百三十六條第二項之業務侵占罪，須意圖為自己不
    法之所有，將業務上之關係持有他人之物變易持有為所有之意思，而不法據為自
    己或第三人所有為要件，如其取得他人之物並非基於業務關係，或根本未曾占有
    他人之物，即難以本罪相繩。訊據被告於本院審理中固坦承曾任職新勝美商行，
    並於離職時未辦理交接之事實不諱，但堅決否認被訴業務侵占之犯行，辯稱：伊
    僅任職新勝美商行約一個月，後因個人因素而離職，伊並未向客戶收取本案之貨
    款，自無侵占犯行等語。是本案應審究者，厥為被告是否曾因業務關係，而取得
    十萬七千一百三十二元貨款之占有。經查：
    （一）被告於九十年六月、七月間，任職台北縣中和市○○路二八三號「新勝美
          商行」，負責該商行之煙酒、飲料貨物對外招攬業務、送貨及收取貨款之
          工作，並於九十年七月底因個人因素而離職。嗣新勝美商行清查被告所經
          手之客戶資料，發現尚有十萬七千一百三十二元貨款未清之事實，業據被
          告在本院審理中供承在卷，核與告訴代理人乙○○在警詢時及偵審中指訴
          之情節相符，並有銷貨單二十四紙在卷可稽，固屬實在。
    （二）然本案被告於警詢時及偵查中均未到庭應訊，是於偵查程序中已乏被告之
          自白。又被告於本院審理中到庭堅決否認被訴業務侵占之犯行，供稱：伊
          於九十年六、七月間，在新勝美商行任職約一個月，擔任業務主任之工作
          。工作內容係向小型飲食店或釣蝦場推銷煙酒及飲料之工作，除負責聯繫
          客戶外，亦有送貨、收款等業務。新勝美商行係採業務員單線作業工作，
          送貨前會計會開立銷貨單，該銷貨單一式三聯，一聯由客戶在收貨後收受
          ，一聯由商行會計留存，另一聯則交由業務員執向客戶收款，在收款後，
          該聯則充當收據交予客戶。有時業務員載貨外出推銷，客戶在收貨後會立
          即付款，則業務員直接將二聯銷貨單交予客戶收執，業務員回商行後再補
          寫報表（即留底之銷貨聯），連同報表及貨款拿給會計，新勝美商行規定
          收款後當天就要入帳。每個業務員都有自己的客戶，於九十年七月底，伊
          因有私人因素，沒有與老闆報告即離職，所以沒有辦理交接，手中尚留有
          會計交付之銷貨單，單據還在即表示未向客戶收錢，當時因新勝美商行尚
          有留底，告訴代理人乙○○應該清楚那些帳沒收，伊以為商行已自行向客
          戶收款等語。
    （三）又告訴代理人乙○○固於偵查中稱：新勝美商行有一疊收款單是向客戶收
          錢之資料，都由被告帶走，收款明細表是由會計制作，是事後打電話向客
          戶查詢才知道。然其於本院審理中補充稱：新勝美商行係伊母親甲○○○
          所開設之獨資商號，被告上班一個多月即離職，當時伊並不知道，故未辦
          理交接。商行業務運作之方式即如同被告所言，由個別業務員獨立作業，
          送貨回來後，會有銷貨單一式三聯，一聯由商行存查，一聯在送貨時交給
          客戶簽收，另一聯則交給業務員收執作為向客戶收款之用。伊在被告離職
          後清查單據，發現有貨物送出，但貨款沒有進來，而且又找不到被告，故
          認為被告侵占貨款。會計說有打電話向店家查證，但伊不知道是否真的有
          去查，因為當時被告帶走的單據數量很多，伊不道會計到底查證了多少客
          戶，也不知道客戶說已經給錢是以前的帳抑或本案之帳款。但是被告到庭
          後雙方取得聯繫，經對帳結果，被告拿出的單據確有十萬七千一百三十二
          元，與商行留底未收款項相符，因為係被告之客戶，故伊即請被告代新勝
          美商行收取貨款繳回入帳等語，並有和解書一紙附卷可按。是被告確已提
          出收款之銷貨單據與告訴代理人新勝美商行核對無誤，並已取款繳回新勝
          美商行甚明
    （四）又本案新勝美商行之承辦會計業已離職，致本院無從傳喚其向客戶查證之
          情形，而觀諸各銷貨單上之客戶又僅有代號簡稱，並無詳細資料，亦無從
          查證，信新勝美商行亦因此無法單憑留底單據向客戶收款，但被告既能提
          出收款銷貨單與告訴代理人乙○○對帳，即能證明被告並未執之向客戶收
          款，而取得貨款之占有。公訴人依告訴代理人乙○○在偵查中錯誤之指訴
          ，認被告在收取貨款後，予以侵占入己並避不見面，自有誤會。
    綜上所述，被告既未取得本案十萬七千一百三十二元貨款，自無變易持有為所有
    之意思，予以侵占之可能，而繩以刑法第三百三十六條第二項之業務侵占罪。此
    外，復查無其他積極證據可認被告有被訴業務侵占之犯行，不能證明被告犯罪，
    依法自應諭知無罪之判決。
據上論斷，應依刑事訴訟法第三百零一條第一項，判決如主文。
本案經檢察官林俊峰到庭執行職務。
中      華      民      國    九十二    年      一      月      九      日
                                        臺灣板橋地方法院刑事第三庭
                                            法  官  鄭  水  銓
右正本證明與原本無異。
如不服本判決，應於判決送達後十日內，向本院提出上訴狀。
                                            書記官  謝  明  倫
中      華      民      國    九十二    年      一      月      十      日


司法院資訊處製作；財團法人民間司法改革基金會備份。
